臺灣高等法院臺南分院刑事判決　　　　　　九十一年度上易字第一一六九號　 Ｃ
　　　上　訴　人　臺灣雲林地方法院檢察署檢察官
　　　被　　　告　甲　○　○
右上訴人因被告詐欺案件，不服臺灣雲林地方法院九十年度易字第四二四號中華民國
九十一年八月二十三日第一審判決（起訴案號：臺灣雲林地方法院檢察署九十年度偵
緝字第一三號），提起上訴，本院判決如左：
      主      文
上訴駁回。
      事      實
一、甲○○於民國八十六年四月間，因其所經營之「金利成建材行」（公訴人誤載為
    君利建材行）週轉不靈，且其所招募之互助會當時亦因故紛紛止會，其明知其財
    務狀況陷入困窘，還款能力不足，然為取信友人乙○○，明知其所持有之高雄市
    農會0000000號陳海長帳戶之面額新台幣（下同）三十萬元、發票日為八
    十六年九月三十日之票號ＦＡ0000000號之支票一張係俗稱「芭樂票」之
    人頭支票，竟於八十六年八月間某日，持該支票向乙○○誆稱亟欲週轉十三萬元
    ，該支票屆期定可兌現，且其餘票款亦可清償所積欠之互助會會款云云，使乙○
    ○不疑有詐而陷於錯誤，將上揭款項如數交付予甲○○。嗣乙○○在上開支票到
    期日前查詢該支票之信用，得知該支票帳戶已自八十六年七月二十五日成為拒絕
    往來戶，遂要求甲○○於同年九月八日另簽發面額九十六萬元及十三萬元之本票
    二紙，並又於八十六年九月三十日屆期提示付款，果然不獲兌現，甲○○自此即
    避不見面，乙○○始知受騙。
二、案經被害人乙○○訴由台灣雲林地方法院檢察署檢察官偵查起訴。
      理      由
一、訊據被告甲○○坦承於右開時間向告訴人借款並交付上開支票一紙，嗣該支票提
    示後不獲兌現，而借款當時其所招募之互助會亦因週轉不靈而紛紛止會，其所經
    營之「金利成建材行」亦因客戶未依約支付貨款陷入財務困難等事實不諱，惟矢
    口否認有詐欺之情事，辯稱：該支票係建材行客戶施添發所交付，做為清償磁磚
    貨款之用，我交付支票時不知該支票已拒絕往來並有退票紀錄，且我是先向乙○
    ○借錢，拿到錢後才將支票交付給她，交付支票之後也有開立本票給她云云。然
    查：
（一）右揭詐欺之事實，迭據告訴人乙○○於偵審中指訴綦詳，並有前揭支票及退票
      理由單等影本附卷可稽。又被告係持上開支票向乙○○借得十三萬元之事實，
      業據被告於原審法院首次訊問時坦承在卷，且參以支票既為擔保日後清償借款
      所用，豈有取得現金後，始交付支票之理，是被告事後翻異前供，辯稱是先向
      告訴人乙○○取得現金後始交付支票云云，顯與常情不符，殊不足採。再查，
      上開支票帳戶於八十六月三月四日由陳海長開戶後，僅於同年三、四月間有正
      常往來，自同年六月二十三日起開始退票，退票金額將近一千四百餘萬元，此
      有高雄市農會九十一年四月十九日高市農信字第○五二七號函一紙附卷可稽。
      按發票人陳海長於八十六年三月間甫開戶，旋於同年六月間即開始退票，且於
      同年十月間止短短四個月內退票金額及張數均屬龐大，顯見陳海長之支票確係
      俗稱之「芭樂票」無疑。
（二）被告雖辯稱前開支票係客戶施添發於八十六年六、七月間為償還磁磚貨款而交
      付，我不知該支票已遭拒絕往來云云。然經原審上網查詢內政部戶役政資訊連
      結系統之結果，雖查得確有一名五十五年次、姓名為施添發、現住高雄縣鳳山
      市鎮○里鎮○街一○八巷一號之人，此有法務部戶役政連結作業系統查詢表一
      紙可參，惟經原審依法傳喚、拘提，該名施添發均未到庭供法院查證，是上開
      支票是否確實為被告自姓名「施添發」之人處所取得，尚有疑義。又衡諸常情
      ，被告經營之建材行僅屬商號，以該建材行經營之規模及進出貨量，做成高達
      三十萬元磁磚交易之可能性極低，且依一般交易習慣，倘買方以客票做為支付
      貨款之方式時，賣方為證明債權之存在及日後清償之擔保，豈有不要求買方在
      支票上背書之至。然觀諸上開支票背面並無「施添發」之背書字樣，而被告亦
      自承並未事先查詢支票之信用等情在卷，則以被告長期經營建材行之經驗，被
      告不但未要求客戶背書，又未事先查詢支票信用以確定兌現之可能性，竟貿然
      收受來路不明且面額高達三十萬元之客票，核被告此種作為顯與一般生意人收
      受客票之常情不符。末參以被告先於原審調查時辯稱不知該支票帳戶為拒絕往
      來戶，嗣又於原審審理時辯稱當時交付支票時尚未拒絕往來云云，其前後辯稱
      不一，益徵被告諉稱不知上開支票於交付時已無法兌現云云，實屬空言否認，
      難謂可採。
（三）綜上所述，被告於其償款能力陷於困難之際，明知上開支票無法兌現，竟隱瞞
      此等情事，而持該支票取信告訴人乙○○，並謊稱該支票定能兌現，且可支付
      其所積欠之會款云云，致告訴人乙○○雖明知被告積欠會款未還，然因被告出
      示上開支票作為擔保，始誤信該債權日後確有實現可能性，足見告訴人交付現
      金十三萬元予被告，顯見係受被告上開施用之詐術所矇騙。而被告以不能兌現
      之支票取得現金時，顯已有到期不清償之心理準備，是被告主觀上確有為自己
      不法所有之意圖，客觀上並向告訴人施以詐術，致其陷於錯誤而交付現金之事
      實已灼然甚明。至被告事後是否因告訴人要求開立本票，係屬事後處理之態度
      問題，並不影響被告上開詐欺犯行之成立。本件事證已臻明確，被告犯行洵堪
      認定。
二、至公訴意旨另以：被告甲○○明知其已陷財務困窘，無還款能力，竟基於意圖為
    自己不法之所有之概括犯意，先後在雲林縣口湖鄉○○路四十九之七號金利成建
    材行處，召集會員籌組如括弧內之四個民間互助會（自八十四年六月十五日起
    至八十六年十一月十五日止，自八十五年一月十五日起至八十六年十二月十五
    日止自八十五年二月二十五日起八十六年十二月二十五日止八十五年六月二
    十日起至八十七年二月二十日止，每會均為一萬元）。並以上開互助會為名，詐
    請乙○○、劉淑津（以乙○○之名義）姐妹入會，致乙○○、劉淑津陷於錯誤，
    共計按月繳付會款九十六萬元，因認被告涉犯刑法第三百三十九條第一項之詐欺
    取財罪等語。經查：
（一）按刑法第三百三十九條第一項詐欺罪之成立，以意圖為自己或第三人不法所有
      ，以詐術使人將本人或第三人之物交付為要件；所謂以詐術使人交付，必須被
      詐欺人因其詐術而陷於錯誤，若其所用方法，不能認為詐術，亦不致使人陷於
      錯誤，即不構成該罪，最高法院分別著有七十六年度臺上字第四九八六號及四
      十六年度臺上字第二六０號判例甚明。
（二）公訴人認被告涉犯詐欺取財罪嫌，無非以被告在偵查中自承已投入全部資金經
      營建材行，且伊姐姐告訴伊要多召集幾個會，才有週轉金等語，且被告於前揭
      支票跳票後，旋逃匿無蹤，經通緝後始到案應訊等情，並提出會單四張為其論
      據。訊據被告固不否認告訴人二人於右揭時地確參加被告所招募之上開四互助
      會，並於八十六年四月間止會後尚積欠告訴人二人活會會款等情，然矢口否認
      有何自訴人所指之詐欺取財之犯行，辯稱：因其他互助會會員未依約繳交會款
      ，我一時週轉困難始無法給付，並無詐欺之意圖等語。查：
  (1)、告訴人乙○○到庭自承其於本件之前即於八十二、三年間已參加過被告所招募
      之互助會，被告有如期給付等語在卷，足見被告先前經營之互助會信用良好。
      且被告於招募上開互助會時即已明示係為做生意週轉之用而招募，而被告僅向
      告訴人乙○○招募，告訴人劉淑津自其妹即告訴人乙○○處聽聞被告所招募之
      互助會利息甚豐，因而當告訴人乙○○詢問其意願時，遂表明同意加入上開互
      助會等情，亦據告訴人乙○○到庭供承屬實，是被告於招募上開互助會時，並
      未對告訴人二人施用任何詐術使渠等陷於錯誤甚明。
  (2)、再按一般民間互助會之會員即係基於需用現金週轉使用之目的，再以給付會員
      利息之方式招募大眾資金，本質上原屬附利息之金錢借貸契約，是公訴人以被
      告自承其係為取得週轉金而招募互助會等語，遽認被告有何不法所有之意圖，
      尚屬率斷。
  (3)、又參以上開四互助會起會之時分別為八十四年六月十五日、八十五年一月十五
      日、八十五年二月二十五日、八十五年六月二十日，距離被告八十六年四月因
      財務困難而終止上開四互助會之時均已逾半年以上，甚至有達二年之久，是被
      告於起會後尚長期間持續經營上開互助會，此顯與蓄意招募互助會取得第一會
      之會款後在極短之時間內即惡性倒會之情形有別，遍觀全卷又查無其他積極證
      據，足認被告於招募上開四互助會時有何經濟能力欠佳之情事，尚難以被告事
      後因故資力惡化而止會之事實，遽認被告於招募上開四互助會時，有何詐取告
      訴人會錢之犯意。
  (4)、末查被告固自承除積欠告訴人二人之會款外，尚有積欠其他會員會款等情，然
      此僅能證明被告除告訴人二人外尚負有其他之民事債務，公訴人並無任何事證
      可資證明被告係如何施用詐術致自訴人及其他會員陷於錯誤而有詐欺之犯行，
      實難以被告單純事後未給付會款或未主動向告訴人商談和解之債務不履行狀態
      ，即認被告二人自始即有不法所有之意圖而施用詐術。
三、核被告所為，係犯刑法第三百三十九條第一項之詐欺取財罪。原審法院因認被告
    此部分犯行事證明確，並適用刑法第二條第一項、第三百三十九條第一項、第四
    十一條第一項前段，罰金罰鍰提高標準條例第一條前段、第二條，並審酌被告雖
    犯後矢口否認，又藉詞拖延與告訴人商談和解，致迄今尚未彌補告訴人損害，然
    念及其無犯罪前科，素行尚稱良好，且其詐騙之金額為十三萬元，尚非龐大，告
    訴人未盡查證客票信用之注意義務，率然收受而受騙，亦非無責，另被告家中尚
    有年僅十二歲、十歲及六歲之幼子四名需要照料，此有戶籍謄本一份附於偵查卷
    可參，及被告犯罪之動機、目的、手段，犯罪所生之損害等一切情狀，量處有期
    徒刑四月，併適用最有利於被告之新修正後之刑法第四十一條第一項規定，諭知
    易科罰金之折算標準，另就上揭二互助會部分，以尚乏其他事證可資佐憑被告自
    始於主觀上有何詐欺取財之不法意圖及客觀上有何施用詐術之情事，因公訴人認
    被告此部分詐欺犯行與上開論罪科刑部分為連續犯之裁判上一罪關係，爰不另為
    無罪之諭知。原審判決認事用法均無不合，量刑亦稱妥適，公訴人徒循告訴人之
    聲請，認被告預置人頭供為冒標，並以會養會等情，指摘原判決不當，惟告訴人
    於本院調查時始終未能提供任何證據足供本院調查，且原審法院已就被告詐騙數
    額及各項情狀，詳加審酌，量刑亦稱妥適，公訴人上訴理由並無可取，為無理由
    ，應予駁回。
四、被告經合法傳喚無正當理由不到庭，爰不待其陳述逕行判決。
據上論結，應依刑事訴訟法第三百六十八條、第三百七十一條判決如主文。
本案經檢察官王碧霞到庭執行職務。
中    華    民    國      九十一      年      十二      月    十六      日
                                  臺灣高等法院臺南分院刑事第四庭
                                      審判長法官  陳    義    仲
                                            法官  楊    子    莊
                                            法官  宋    明    蒼
右正本證明與原本無異。
不得上訴。
                                      法院書記官  余    素    美
中    華    民    國      九十一      年      十二      月    十七      日
附錄法條：
刑法第三百三十九條：
意圖為自己或第三人不法之所有，以詐術使人將本人或第三人之物交付者，處五年以
下有期徒刑、拘役或科或併科一千元以下罰金。
以前項方法得財產上不法之利益或使第三人得之者，亦同。
前二項之未遂犯罰之。
